臺灣臺北地方法院民事判決　　　　　　　92年度訴字第4989號
原　　　告　基隆市政府
法定代理人　壬○○
訴訟代理人　蕭元亮律師
被　　　告　吉達興營造廠有限公司
法定代理人　戊○○
訴訟代理人　丁福慶律師
複　代理人　陳智勇律師
被　　　告　泰興工程顧問股份有限公司
法定代理人　辛○○
訴訟代理人　林雅芬律師
　　　　　　林峻立律師
上列當事人間返還不當得利等事件，本院於中華民國94年2 月23
日言詞辯論終結，判決如下：
    主  文
被告泰興工程顧問股份有限公司應給付原告新臺幣壹拾陸萬捌仟
肆佰柒拾壹元，及自民國九十三年一月二十日起至清償日止，按
年息百分之五計算之利息。
原告其餘之訴駁回。
訴訟費用由被告泰興工程顧問股份有限公司負擔百分之四，餘由
原告負擔。
本判決第一項部分得假執行。但被告泰興工程顧問股份有限公司
如以新臺幣壹拾陸萬捌仟肆佰柒拾壹元為原告預供擔保，得免為
假執行。
原告其餘假執行之聲請駁回。
    事實及理由
(甲)程序方面：
一本件原告原係依民法第184條、第185條、第179 規定等，請求
  被告連帶給付新臺幣（下同）3,623,039元，及自民國86年 12
  月2 日起之法定遲延利息，被告泰興工程顧問股份有限公司（
  下稱泰興公司）給付168,471元，及自88年6月24日起之法定遲
  延利息，此有起訴狀在卷，嗣於訴訟中追加民法第188 條規定
  為請求權，並將利息部分減縮自起訴狀繕本送達被告之翌日起
  算，此有本院民國94年2 月23日言詞辯論筆錄在卷可稽，則原
  告就追加部分，係基於有關后述系爭工程所生爭執涉訟，該基
  礎事實自屬相同，符合民事訴訟法第255條第1項第2 款規定，
  減縮部分依同條項第3款規定，本院亦應准許，合先敘明。
二被告泰興公司之法定代理人原為劉光霽，於訴訟中變更為辛○○，此有被告泰興公司之公司變更登記表在卷，則原告聲請辛○○承受本件訴訟，符合民事訴訟法第176 條規定，亦此敘明
  。
(乙)實體方面：
一原告主張：原告於80年6月6日，與被告泰興公司簽訂基隆市天
  外天垃圾衛生掩埋場工程規劃設計及監造契約書，委由被告泰
  興公司規劃、監造、設計該工程，規劃設計服務費、監造服務
  費各為結算總價之百分之二點四五、二點二。嗣原告依被告泰
  興公司設計之計劃書，於82年7月8日，與被告吉達興營造廠有
  限公司（下稱吉達興公司）簽訂工程合約，委由被告吉達興公
  司施作該掩埋場第二期工程（下稱系爭工程），工程總價為18
  4,000,000 元，按實作數量結算。詎系爭工程完工後，被告泰
  興公司之職員丙○○明知系爭工程結算總價為180,376,961 元
  ，竟於結算驗收證明書不實填載為183,989,970 元，被告吉達
  興公司之職員復於另案訴請原告給付工程款訴訟，故意以183,
  989,970 元為結算總價，使原告陷於錯誤而不予爭執，遭判命
  給付被告吉達興公司35,736,465元及遲延利息，被告吉達興公
  司並聲請強制執行而溢領3,623,039 元，是被告泰興公司之職
  員丙○○及被告吉達興公司之職員共同詐欺原告，及被告吉達
  興公司之職員濫用訴訟上、強制執行上權利、違反誠信原則之
  行為，依民法第184條、第185條規定，應對原告連帶負擔賠償
  責任，被告依民法第188 條規定，應連帶負擔損害賠償責任。
  另縱使原告之侵權行為請求權已罹於時效，被告吉達興公司依
  民法第197條第2項規定，亦應返還所受之利益。又被告吉達興
  公司無法律上之原因，溢領上開工程款，應依民法第179 規定
  返還溢領款。再者，被告泰興公司填載不實驗收結算書，違反
  系爭監造契約第1條第3項第4、5款所約定之驗收義務，致原告
  受有3,623,039元損害，應依88年4月21修正公布前民法第 227
  條有關加害給付規定，對原告負擔損害賠償責任，且被告泰興
  公司因此溢領規劃設計服務費及監造服務費，共168,471 元，
  原告依不當得利及侵權行為法律關係，得請求被告泰興公司給
  付168,471元。並聲明：(一)被告應連帶給付原告3,623,039元，
  及自起訴狀繕本送達翌日起至清償日止，按年息百分之五計算
  之利息。(二)被告泰興公司應給付原告168,471 元，及自起訴狀
  繕本送達翌日起至清償日止，按年息百分之五計算之利息。
  (三)願供擔保，請准宣告假執行。
二被告吉達興公司則以：
(一)系爭工程經被告泰興公司之職員丙○○於83年12月28日驗收後
  ，記載於竣工請驗結算詳細表之金額，雖為 183,989,970元，
  但被告於另案訴訟中，已不爭執該結算總價，自不得於本件訴
  訟予以否認。況系爭工程之結算驗收證明書並非被告吉達興公
  司之職員所填載，被告吉達興公司之職員自無任何詐欺行為可
  言。則被告泰興公司於另案訴訟依工程合約請求原告給付工程
  款，係屬合法權利之行使，亦無故意或過失之侵害行為，或有
  濫用權利、違反誠信原則而構成侵權行為之情事。
(二)縱認系爭工程之結算總價為180,376,961元，並非183,989,970
  元，惟原告於88年10月間，收受被告泰興公司寄發之（88）泰
  環字第441 號函時，即已知悉上情，距本件起訴時已四年有餘
  ，已罹於侵權行為請求權時效，被告吉達興公司依民法第 144
  條第1項規定，亦得拒絕給付。
(三)被告吉達興公司係依前開民事確定判決，經由強制執行程序受
  領工程款，並非無法律上之原因。況原告於另案訴訟就結算總
  價並不爭執，於本件訴訟再予爭執，違反民事訴訟法上之誠信
  原則及禁反言原則，亦不足取。
(四)並聲明：原告之訴駁回；如受不利之判決，願預供擔保請准宣
  告免為假執行。
三被告泰興公司則以：
(一)系爭工程之結算驗收證明書並非被告泰興公司之職員丙○○所
  填載，係由原告之承辦人員所填寫，且原告承辦人員於結算驗
  收證明書上填寫結算總價為183,989,970 元，已於備註欄載明
  ：「承商對給付工程款，已提請民事訴訟，此項工程款先予保
  留。」可知該金額係為保留預算之用，而非實際結算總價，被
  告誤認該結算總價於另案訴訟中不為爭執，被告泰興公司之職
  員丙○○自無詐欺行為可言。況依原告對臺灣高等法院85年度
  重訴字第12號民事判決所提出之再審聲請狀，原告至遲於90年
  3月5日，已知悉上情，惟原告遲至92年10月8 日，始提起本件
  訴訟，原告侵權行為請求權已罹於2 年時效，更不得請求被告
  泰興公司負擔賠償責任。
(二)另系爭工程之結算驗收證明書乃原告之承辦人員所填寫，被告
  泰興公司自不構成加害給付，原告主張被告泰興公司填載不實
  驗收結算書，應賠償原告3,623,039 元，亦不足取。縱認被告
  泰興公司應依加害給付負擔賠償責任，原告之加害給付請求權
  因受侵權行為請求權之影響，該時效應為2 年，亦已罹於消滅
  時效，被告泰興公司亦得拒絕給付。
(三)系爭工程之結算總價，業經臺灣高等法院以85年度重訴字第12
  號民事判決所認定，被告泰興公司依系爭設計監造契約約定請
  領服務報酬，自無不當得利、侵權行為可言。
(四)並聲明：原告之訴及假執行之聲請均駁回；如受不利之判決，
  願預供擔保請准宣告免為假執行。
四不爭執之事實：
(一)原告於80年6月6日，與被告泰興公司簽訂系爭設計監造契約，
  委由被告泰興公司設計監造該工程，規劃設計服務費、監造服
  務費各為結算總價之百分之二點四五、二點二，為原告與被告
  泰興公司所不爭執，有基隆市天外天垃圾衛生掩埋場工程規劃
(二)原告於82年7月8日，與被告吉達興公司簽訂工程合約，由被告
  吉達興公司施作系爭工程，工程總價為184,000,000 元，按實
  作數量結算，為原告與被告吉達興公司所不爭執，有工程合約
  在卷。
(三)被告泰興公司負責驗收系爭工程之職員丙○○，於83年12月28
  日，會同原告與被告吉達興公司共同驗收後，就系爭工程實際
  施作之項目、數量結算後之總價，為180,376,961 元，為兩造
  所不爭執，有竣工請驗結算明細表在卷足稽，並經證人丙○○
  結證屬實。
(四)被告吉達興公司另案訴請原告給付工程款訴訟，經臺灣高等法
  院以85年度重訴字第12號民事判決，認定原告尚未給付之工程
  款，為35,736,465元，為兩造所不爭執，有該判決在卷，亦經
  本院調閱該卷宗，查閱屬實。
(五)原告係以合約總價184,000,000 元作為計算基礎，依前開系爭
  被告泰興公司所不爭執，有付款表、付款通知單在卷。
五得心證之理由：
  本件兩造所爭執之處，應在於被告之職員是否共同詐欺原告，
  被告吉達興公司之職員是否濫用權利、違反誠信原則而構成侵
  權行為，被告時效抗辯是否有理由，及被告吉達興公司是否受
  有不當得利，被告泰興公司是否應負加害給付責任及是否溢領
  服務費？
(一)共同詐欺及濫用權利、違反誠信原則構成侵權行為部分：
1.按共同侵權行為之成立，必須符合侵權行為人有意思之聯絡或
  行為之分擔，侵害他人權利，侵害行為係屬不法，被害人受有
  損害，侵權行為與被害人之損害間具有相當因果關係，須有故
  意或過失，侵權行為人須有責任能力，始足當之。本件原告主
  張被告之職員共同詐欺原告，惟被告均否認之，自應由原告依
  民事訴訟法第277 條之規定，就此有利於己之事實，負舉證之
  責任。就此原告係提出竣工請驗結算明細表、結算驗收證明書
  ，及聲請訊問證人丙○○、癸○○、丁○○、陳萬進、庚○○
  、己○○、乙○○、甲○○、許天祿，以為證明。
2.經查，被告泰興公司之職員丙○○，會同原告與被告吉達興公
  司共同驗收後，系爭工程之結算總價為180,376,961 元，已如
  前述。惟依原告於85年5 月21日，所製作之結算驗收證明書僅
  記載扣除10,030元之驗收扣款，結算總價卻記載為183,989,97
  0元，此亦有結算驗收證明書在卷足證（本院卷1第56頁），至
  於結算驗收證明書上結算總價之所以填寫為183,989,970 元，
  證人丙○○證稱：上開結算驗收證明書乃原告之承辦人員癸○○所填載，該結算總價之所以填寫為183,989,970 元，乃原告
  所屬環保局、政風室、會計室等機關之驗收人員，為保留預算
  決定填寫該數額等語。另證人癸○○證稱：伊原為原告所屬環
  保局技士，負責接辦系爭工程，結算驗收證明書係伊根據被告
  泰興公司承辦人員即證人丙○○提供之資料所填寫，當時並未
  附有竣工請驗結算明細表等語。另證人丁○○證稱：伊為原告
  所屬環保局技士，曾於癸○○請假期間代理系爭工程業務，竣
  工請驗結算明細表上之審核部分由伊負責蓋章，該數額係由被
  告泰興公司提供等語。是依上開證人所述，堪認被告泰興公司
  之職員丙○○，明知系爭工程結算總價為180,376,961 元，卻
  提供不實結算總價金額，使原告承辦人員即證人癸○○在結算
  驗收證明書上填寫結算總價為183,989,970 元，證人丙○○並
  於結算驗收證明書之結算人員、監工人員處，蓋用工地主任印
  章，致原告於另案訴訟中，誤以為系爭工程結算總價為183,98
  9,970元，於扣除不爭執之已付工程款、保固金各為146,413,5
  05元、1,840,0 00元，而遭認定原告應給付35,736,465元工程
  尾款（183,989,970－146,413,505－1,840,000＝35,736,465
  ），復因被告吉達興公司持該判決聲請強制執行受償，而溢付
  被告吉達興公司3,613,009元（183,989,970－180,376,961＝3
  ,613,009）。
3.另證人丙○○提供前開不實之結算總價 183,989,970元，供證
  人癸○○填載結算驗收證明書時，雖記載扣除10,030元之驗收
  扣款，但該10,030元原告實際上並未給付被告吉達興公司，原
  告主張溢付部分應加計10,030元，合計共3,623,039元（10,03
  0＋3,613,009＝3,623,039），尚不足取。
4.又原告固舉證人陳萬進、庚○○、己○○、乙○○、甲○○、
  許天祿為證。惟查，證人陳萬進證稱：伊曾為環保局科長，並
  未參與系爭工程之驗收，依雖於結算驗收證明書上之監驗人處
  蓋章，但該結算總價為監造單位與環保局承辦人員癸○○決定
  後所填寫等語。另證人庚○○證稱：伊原為原告所屬國宅局技
  正，為結算驗收證明書上之驗收人，有參與系爭工程驗收，但
  結算金額伊沒有參與決定，乃屬於監造單位之責任，該結算驗
  收證明書因審計單位有意見，曾簽過好幾個版本等語。證人己○○證稱：伊曾為原告環保局政風人員，曾參與系爭工程驗收
  ，但不清楚結算總價如何決定等語。證人乙○○則證稱：伊曾
  為原告所屬環保局會計員，依行政機關工程預算程序，當年度
  為給付之工程款，得以合約予以保留，與工程結算金額無關，
  伊並未參與系爭工程之驗收等語。證人甲○○證稱：伊曾為原
  告所屬主計室科員，行政機關之工程預算未付款部分確實可以
  用契約保留下來，伊參與系爭工程之驗收時，結算總價尚未討
  論等語。證人許天祿證稱：伊為環保局技士，被告吉達興公司
  聲請強制執行後，原告曾與被告泰興公司承辦人丙○○開會協
  調溢付工程款及服務費問題，當時被告泰興公司同意返還等語
  。是依上開證人所述，並不足以證明被告吉達興公司之職員與
  被告泰興公司之職員丙○○間，有意思之聯絡或行為之分擔而
  共同詐欺原告，此外，原告始終不能提出其他證據，以證明被
  告吉達興公司之職員有共謀詐欺之情事。故原告主張被告泰興
  公司之職員有共同詐欺、濫用權利、違反誠信原則行為，應依
  侵權行為負擔損害賠償責任部分，自屬無據。
5.惟前開證人許天祿、陳萬進、庚○○、己○○、乙○○、甲○○所述，亦無法證明原告所屬環保局、政風室、會計室等機關
  之驗收人員，有同意被告泰興公司在結算驗收證明書上，填載
  結算總價為183,989,970 元，用以保留預算。此外，被告泰興
  公司亦未舉證證明原告有同意為保留預算，在前開結算驗收證
  明書上填寫結算總價為183,989,970 元之情事。故被告泰興公
  司之職員丙○○未經原告之同意，明知系爭工程結算總價為18
  0,376,961 元，卻提供不實結算總價金額，使原告承辦人員在
  結算驗收證明書上填寫結算總價為183,989,970 元，致原告受
  有溢付被告吉達興公司3,613,009 元工程款之損害，且被告泰
  興公司職員丙○○之不法行為與原告所受損害間，顯有相當因
  果關係，原告主張被告泰興公司之職員丙○○應依民法第 184
  條規定，對於原告負擔損害賠償責任，即屬有據。另原告主張
  被告吉達興公司就其職員丙○○因執行職務，不法侵害原告之
  權利，應與丙○○連帶連帶負損害賠償責任，亦屬有據。
(二)時效抗辯部分：
1.次按因侵權行為所生之損害賠償請求權，自請求權人知有損害
  及賠償義務人時起，2 年間不行使而消滅。自有侵權行為時起
  ，逾十年者亦同。時效完成後，債務人得拒絕給付。民法第19
  7 條第1 項、第144 條第1 項分別定有明文。
2.次查，原告遭被告泰興公司持臺灣高等法院85年度重訴字第12
  號民事確定判決聲請強制執行，於86年12月1 日清償35,736,4
  65元後，另於90年3 月5 日，具狀向臺灣高等法院對85年度重
  訴字第12號民事確定判決提起再審之訴時，已知悉其所主張前
  開結算總價有錯誤之情事，此有該民事再審狀在卷足稽（本院
  卷1 第83頁），且原告於本件訴訟亦承認於提起上開再審之訴
  時，已知悉其所主張侵權行為之發生與損害（本院卷1第140頁
  ），堪認原告至遲於90年3月5日，已知悉其所主張之損害及賠
  償義務人，則原告遲至92年10月8 日，始提起本件訴訟，此有
  起訴狀上之本院收文戳足證，依前述民法第197條第1項規定，
  原告對於被告泰興公司之侵權行為請求權，已罹於2 年之消滅
  時效，依前開說明，被告泰興公司自得拒絕給付。故被告泰興
  公司以時效抗辯拒絕給付，即屬可取。原告依民法第188 條規
  定，請求被告泰興公司給付前開溢付之工程款，則屬無據。
(三)溢領工程款部分：
1.再按債權人本於確定判決，於債務人為強制執行受金錢之支付
  者，該確定判決如未經其後之確定判決予以廢棄，縱令判決之
  內容不當，亦非無法律上之原因而受利益（最高法院22年上字
  第3771號判例要旨參照）。
2.本件被告吉達興公司持臺灣高等法院以85年度重訴字第12號民
  事確定判決，對原告聲請強制執行進而受償前開工程款及法定
  遲延利息，且上開判決未有經其後確定判決廢棄之情形，此為
  原告與被告吉達興公司所不爭執。則依前開說明，被告吉達興
  公司受領前開工程款，自非無法律上之原因而受利益，則原告
  主張被告吉達興公司應依民法第179條規定，返還溢領之3,623
  ,039元，顯屬無據。
(四)加害給付部分：
1.另按88年4月21修正公布前之民法第227條規定，債務人不為完
  全給付者，債權人得請求損害賠償。本件原告與被告泰興公司
  於80年6月6日，簽訂設計監造契約，被告泰興公司於85年5月2
  1 日，使原告誤載前開結算總價，自應適用上開規定，先予敘
  明。
2.再查，依原告與被告泰興公司間設計監造契約第1條第3項第 4
  、5 款約定，被告泰興公司有辦理系爭工程查證及估驗之簽證
  ，及協助原告辦理工程驗收及決算事項等義務。是被告泰興公
  司提供不實結算總價金額，使原告於工程驗收結算證明書上誤
  填結算總價為183,989,970 元，致原告受有溢付被告吉達興公
  司3,623,039 元之損害，堪認被告泰興公司所提出之給付，有
  可歸責於被告泰興公司之事由，該給付之內容，不符合上開約
  定之本旨，原告主張被告泰興公司就其所提出之加害給付，應
  依前開規定賠償3,613,009元之損害，即屬有據。
3.另按侵權行為與債務不履行之請求權競合時，債權人固非不得
  擇一行使之，該二請求權雖各自獨立並存，但相互影響，如侵
  權行為規定有較短之時效時，對債務不履行亦有其適用。本件
  被告泰興公司之職員丙○○前開提供不實總價行為，除構成侵
  權行為，使被告泰興公司應負擔僱用人之連帶賠償責任外，亦
  使泰興公司構成債務不履行之加害給付，依上開說明，因受侵
  權行為2 年短期時效之影響，原告對於被告泰興公司之加害給
  付賠償請求權，該時效亦應適用2年短期時效。則原告於90年3
  月5 日，已知悉其前開結算總價有錯誤，對於被告被告泰興公
  司有加害給付賠償請求權，原告遲至92年10月8 日，始提起本
  件訴訟，依上開說明，原告對於被告泰興公司之加害給付賠償
  請求權，亦罹於2 年之消滅時效，被告泰興公司仍得拒絕給付
  。故原告依88年4月21修正公布前之民法第227條規定，請求被
  告給付3,623,039元及法定遲延利息，自屬無據。
(五)溢領服務費部分：
1.依原告與被告泰興公司間設計監造契約第3條第1、2 項約定，
  原告應付被告泰興公司之工程規劃設計服務費及工程監造服務
  費，各依系爭工程結算總價百分之二點四五、二點二計算。本
  件系爭工程之結算總價僅有180,376,961 元，原告誤以被告泰
  興公司提供之不實結算總價183,989,970 元，加上結算驗收證
  明書上所記載之驗收扣款10,030元，合計共184,000,000 元計
  算服務費，顯然溢付168,471元〔（184,000,000－180,376,96
  1）×（2.45%＋2.2%）＝168,471 ，小數點四捨五入〕，則此
  部分工程實際上並不存在，被告泰興公司就此部分誤計之結算
  金額，所受領之服務報酬，自無法律上之原因，使原告受有損
  害。故原告主張被告應依民法第179條規定，請求被告返還168
  ,471元，即屬有據。
2.末按「給付無確定期限者，債務人於債權人得請求給付時，經
  其催告而未為給付者，自受催告時起，負遲延責任。」、「遲
  延之債務，以支付金錢為標的者，債權人得請求依法定利率計
  算之遲延利息。」、「應付利息之債務，其利率未經約定，亦
  無法律可據者，週年利率為百分之五。」民法第229條第2項前
  段、第233條第1項前段、第203 條分別著有明文。本件原告對
  於被告泰興公司之不當得利返還款請求權，並未約定給付之期
  限，係屬於給付未有確定期限之金錢債權，揆諸前述規定，原
  告主張被告泰興公司應自起訴狀繕本送達翌日，即93年1月 20
  日起，加給按年息百分之五計算之法定遲延利息，此有該送達
  證書在卷（本院卷1第126頁），於法尚無不合。
3.至被告泰興公司辯稱前開結算驗收證明書乃原告承辦人員所填
  寫，被告泰興公司依該金額所受領之服務費，不構成不當得利
  云云。惟前開結算驗收證明書所誤載之結算總價 183,989,970
  元，雖為原告承辦人員依被告泰興公司提供之不實結算總價所
  誤載，但不因此使被告泰興公司就上開不存在之工程部分，所
  受領之服務費發生法律上之原因。被告泰興公司此部分所辯，
  仍不足取。
六從而，原告依民法第179條規定，請求被告泰興公司給付168,4
  71元，及自93年1月20日起至清償日止，按年息百分之五計算
  之利息之範圍內，為有理由，應予准許。其餘請求部分，為無
  理由，不應准許。
七另本判決主文第1項所命被告泰興公司給付原告之金額，未逾5
  00,000元，依民事訴訟法第389條第1項第5 款之規定，應依職
  權宣告假執行。又被告泰興公司陳明願供擔保後，請准宣告免
  為假執行，經核原告勝訴部分，合於規定，爰酌定相當之擔保
  金額，予以准許。至原告其餘之訴既經駁回，其該部分假執行
  之聲請，因訴之駁回而失所附麗，不應准許。
八本件事證已臻明確，兩造其餘主張、陳述及所提證據，經審酌
  與本院前揭判斷不生影響，毋庸再予審酌，併此敘明。
九訴訟費用負擔之依據：民事訴訟法第79條。
中　　華　　民　　國　　94　　年　　3 　　月　　9 　　日
                  民事第六庭    法　官　姜悌文
以上正本係照原本作成
如對本判決上訴，須於判決送達後20日內向本院提出上訴狀
中　　華　　民　　國　　94　　年　　3　　月　　 11　　日
                    　　　　　　書記官　陳鳳瀴
